ACORDAO-COMPLETO-2294050

ACÓRDÃO 157/2019 ATA 1/2019 - PRIMEIRA CÂMARA

VISTOS, relatados e discutidos estes autos de aposentadoria concedida no âmbito da Fundação Universidade Federal de Mato Grosso; 
ACORDAM os Ministros do Tribunal de Contas da União, reunidos em sessão da Primeira Câmara, diante das razões expostas pelo Relator, e com fundamento no art. 71, incisos III e IX, da Constituição Federal de 1988, c/c os arts. 1º, inciso V, 39, inciso II, e 45 da Lei 8.443/1992, e ainda com os arts. 260, § 1º, e 262 do Regimento Interno/TCU, em:
9.1. considerar ilegal a aposentadoria de Cristovam Marcelo Siqueira de Figueiredo (XXX.164.991-XX) , negando o registro ao ato correspondente;
9.2. dispensar o ressarcimento das quantias indevidamente recebidas de boa-fé (enunciado 106 da súmula da jurisprudência predominante do TCU) ;
9.3. determinar à Fundação Universidade Federal de Mato Grosso que:
9.3.1. no prazo de 15 (quinze) dias, faça cessar os pagamentos decorrentes do ato ora considerado ilegal, sob pena de responsabilidade solidária da autoridade administrativa omissa;
9.3.2. no prazo de 30 (trinta) dias, emita novo ato escoimado das irregularidades apontadas;
9.3.3. no prazo de 15 (quinze) dias, dê ciência do inteiro teor desta deliberação ao interessado, esclarecendo-lhe que o efeito suspensivo proveniente da interposição de recurso não o exime da devolução dos valores percebidos indevidamente após a notificação sobre o presente acórdão, em caso de não provimento do recurso porventura impetrado;
9.3.4. no prazo de 30 (trinta) dias, informe ao TCU as medidas adotadas, sem prejuízo de encaminhar comprovante sobre a data em que o interessado tomou conhecimento do contido no item anterior;
9.4. determinar à Secretaria de Fiscalização de Pessoal que monitore o cumprimento das diretrizes ora endereçadas à Fundação Universidade Federal de Mato Grosso;
9.5. dar ciência deste acórdão à Fundação Universidade Federal de Mato Grosso.

Apreciação de aposentadoria emitida no âmbito da Fundação Universidade Federal de Mato Grosso.

Primeira Câmara

3. Interessado: Cristovam Marcelo Siqueira de Figueiredo (XXX.164.991-XX).

13.1. Ministros presentes: Benjamin Zymler (na Presidência), Raimundo Carreiro e Bruno Dantas (Relator).
13.2. Ministro-Substituto convocado: Marcos Bemquerer Costa.

BRUNO DANTAS

Cuidam os autos de aposentadoria instituída no âmbito da Fundação Universidade Federal de Mato Grosso em favor de Cristovam Marcelo Siqueira de Figueiredo. No âmbito da Secretaria de Fiscalização de Pessoal, foi produzido o acervo instrutivo que compõe a peça 17 dos autos, que contou com a anuência do corpo diretivo daquela unidade (peça 18) e do qual colaciono o seguinte excerto:
“HISTÓRICO
3.	Em consulta inicial ao contracheque do interessado (peça 1) , referente ao ano de 2013, identificou-se o pagamento de três parcelas judiciais (que seriam, a princípio: uma referente à Gratificação de Atividade pelo Desempenho de Função (GADF) e duas referentes à incorporação de função) .
4.	De forma a sanear os autos foi encaminhada a diligência à peça 2 solicitando à UFMT: cópia das decisões judiciais que embasam tais parcelas, sua memória de cálculo e o Mapa de Apuração de Tempo de Serviço do inativo. A resposta da jurisdicionada foi juntada como peça 4. 
5.	Após nova consulta ao contracheque do interessado (peça 5) , observou-se a permanência do pagamento das três parcelas judiciais supramencionadas que seriam, em análise inicial, irregulares.
6.	Logo, considerando que o ato ora em análise deu entrada neste Tribunal há mais de cinco anos, fez-se necessário oportunizar o contraditório e a ampla defesa de Cristovam Marcelo Siqueira de Figueiredo, nos termos do Acórdão 587/2011-TCU-Plenário, de relatoria do ministro Valmir Campelo, conforme oitiva acostada à peça 6. 
7.	Devidamente notificado (peça 7) , o ex-servidor encaminhou sua defesa, que foi juntada aos autos como peça 8.
EXAME TÉCNICO
8.	Consultando-se o contracheque do ex-servidor (peça 5) , observou-se a percepção de três parcelas judiciais: GADF, no valor de R$ 1.293,46; FC Judicial, no valor de R$ 6.122,99; e uma não identificável somente pelo contracheque, no valor de R$ 4.216,50.
9.	Conforme resposta encaminhada pela UFMT à diligência realizada por esta Sefip, esta última parcela, no valor de R$ 4.216,50, é oriunda do processo judicial 2001.36.00.007216-2, junto à 3ª Vara da Justiça Federal-MT (peça 4, p. 70) , e refere-se à não limitação pelo abate teto das rubricas recebidas judicialmente. A parcela de incorporação de função é oriunda do processo judicial 23108.000597/2000-4, junto à 5ª Vara da Justiça Federal-MT, que teve origem no Mandado de Segurança 2000.36.00.00335-0 (5ª Vara/JF-MT) , conforme liminar à peça 4, p. 63-64. E a parcela de GADF judicial ampara-se em sentença no processo 96.0003234-3 junto à 1ª Vara da Justiça Federal-MT (peça 4, p. 76-77) .
10. De forma a embasar julgamento do mérito do ato de concessão de aposentadoria do interessado, analisar-se-á a regularidade dessas rubricas a seguir.
FC Judicial
11. A parcela referente à FC Judicial é relativa à incorporação de quintos com base na Portaria - MEC 474/87, a qual previa o cálculo das FC em forma de percentuais sobre a remuneração do Professor Titular da carreira do Magistério Superior, com Doutorado e em regime de Dedicação Exclusiva.
12. De acordo com a firme jurisprudência do TCU, é legítima a incorporação de quintos de função comissionada (quintos de FC) com base nos critérios definidos pela Portaria - MEC 474/1987. Contudo, é ilegítima a inclusão na base de cálculo da vantagem os reajustes concedidos pelas leis subsequentes que reestruturaram as carreiras das instituições federais de ensino ao longo do tempo, a teor do Acórdão 1283/2006-TCU-Segunda Câmara, de relatoria do Ministro Walton Alencar Rodrigues.
13. As sentenças judiciais que garantem a percepção das funções comissionadas com base na Portaria - MEC 474/1987 não determinam que a vantagem do artigo 193 da Lei 8.112/1990 ou os quintos da função correspondente (art. 62 da Lei 8.112/1990) devam ser calculados para sempre com base nos parâmetros da Portaria - MEC 474/1987, mesmo sobre novos planos de carreira, e incluindo vantagens criadas posteriormente.
14. Se as sentenças judiciais determinassem esse modo de cálculo, equivaleria a reconhecer direito adquirido a regime de vencimentos, o que é repelido pela jurisprudência do Supremo Tribunal Federal, a exemplo do RE 241.884-ES.
15. As sentenças judiciais limitam-se a coibir decessos remuneratórios decorrentes da transformação das funções comissionadas (FC) em cargos de direção (CD) , conforme determinado pela Lei 8.168/1991.
16. As razões pelas quais o TCU adotou esse entendimento estão muito bem explicadas no voto condutor do Acórdão 835/2012-TCU-Plenário, de relatoria do Ministro Augusto Nardes. Nesse acórdão, estão definidos os critérios para o cálculo das incorporações de quintos e opção dos servidores aposentados das instituições federais de ensino. São eles os seguintes:
a) para os servidores que não ajuizaram ações judiciais (ou para os que o fizeram, mas não lograram êxito, em decisão transitada em julgado) , as parcelas de quintos com amparo na Portaria - MEC 474/1987, desde que tenham iniciado o seu exercício até 31/10/1991, devem ser pagas sob a forma de vantagem pessoal nominalmente identificada (VPNI) , ajustando-se o valor da parcela ao que era devido em 1/11/1991, data de eficácia da Lei 8.168/1991, atualizada, desde então, exclusivamente pelos reajustes gerais concedidos ao funcionalismo, conforme preceitua o art. 15, § 1º, da Lei 9.527/1997;
b) para os servidores que obtiveram decisões judiciais favoráveis já transitadas em julgado, confirmadas em grau de recurso, os quintos de FC devem ser calculados adequando-se o valor nominal às condições deferidas na sentença, de modo que a quantia inicial seja apurada na data da publicação do provimento jurisdicional de 1º grau e, a partir daí, transformada em VPNI, atualizada, desde então, exclusivamente pelos reajustes gerais concedidos ao funcionalismo, conforme preceitua o art. 15, § 1º, da Lei 9.527/1997.
17. Vale lembrar que o cálculo das FC estava previsto no art. 2º da Portaria - MEC 474/1987, o qual estabelecia que: 
‘Art. 2º. As Funções Comissionadas são previstas no Anexo I, devendo ser exercidas em regime de tempo integral. 
Parágrafo Único. A remuneração das Funções Comissionadas previstas no Anexo I terá valor igual ao da remuneração do Professor Titular da carreira do Magistério Superior em regime de Dedicação Exclusiva, com Doutorado, acrescida dos percentuais a seguir especificados:
FC-1 - 80%
FC-2 - 65%
FC-3 - 55%
FC-4 - 40%
FC-5 - 30%
FC-6 - 20%.’
18. Tendo em vista as alterações de moedas ocorridas em julho de 1993 e junho de 1994, foi adotada a tabela de remuneração vigente em janeiro de 1995 como referência para o cálculo da referida VPNI.
19. A tabela a seguir apresenta os valores da VPNI integral para cada FC, conforme a jurisprudência do TCU. 
Tabela 1
	Função
	%
	Remuneração (*) 
	Valor do acréscimo
	Total da VPNI em 1995
	Índices (**) 
	Valor total da VPNI (5/5) 

	FC-1
	80
	3.169,37
	2.535,49
	5.704,86
	1,04535
	5.963,58

	FC-2
	65
	3.169,37
	2.060,09
	5.229,46
	1,04535
	5.466,61

	FC-3
	55
	3.169,37
	1.743,15
	4.912,52
	1,04535
	5.135,30

	FC-4
	40
	3.169,37
	1.267,74
	4.437,11
	1,04535
	4.638,34

	FC-5
	30
	3.169,37
	950,81
	4.120,18
	1,04535
	4.307,03

	FC-6
	20
	3.169,37
	633,87
	3.803,24
	1,04535
	3.975,72

	FC-7
	0
	3.169,37
	0
	3.169,37
	1,04535
	3.313,10

 (*) Remuneração do cargo de Professor Titular com dedicação exclusiva e doutorado em janeiro/1995 - vencimento mais GAE, no percentual de 160%, instituída pela Lei Delegada 13/1992, majorada pela Lei 8.676/1993.
 (**)  Aumentos lineares de 1995 a 2013 (1% + 3,5% = 1,01 x 1,035) .
20. Consultando-se o campo ‘Discriminação dos Tempos em Funções Comissionadas’ do ato Sisac (peça 9) , notou-se que o ex-servidor teria direito à incorporação de 5/5 de FC-4. Tal informação se coaduna com Certidão apresentada pela jurisdicionada em resposta à diligência (peça 4, p. 101) . Pela tabela acima, o valor correto a ser pago de FC Judicial seria de R$ 4.638,34 – inferior ao montante atualmente pago de R$ 6.122,99 (peça 5) .
21. Assim, cabe proposta de julgamento pela ilegalidade do ato de concessão e determinação à UFMT para ajuste do montante pago referente à incorporação de função.
Parcela judicial de GADF
22. A jurisprudência do Tribunal sempre foi pacífica no sentido de que é indevido o recebimento, nos proventos de aposentadoria, de GADF cumulativamente com parcelas de quintos, conforma Súmula-TCU 280:
‘É ilegal a inclusão, nos atos de concessão, da parcela de Gratificação de Atividade pelo Desempenho de Função – GADF de forma destacada, cumulativamente com parcelas de ‘décimos/quintos’ ou atualmente VPNI, decorrentes de Função Gratificada – FG e de Gratificação de Representação de Gabinete – GRG.’
23. Entretanto, o pagamento da GADF está amparado por sentença judicial proferida no Mandado de Segurança 96.0003234-3, que tramitou na 1ª Vara da Justiça Federal-MT, com trânsito em julgado em 2/7/2012 (peça 10) .
24. Dessa forma, cabe proposta de julgamento pela ilegalidade do ato sem, contudo, determinação da suspensão do pagamento da parcela judicial de GADF, embora esta Corte a entenda indevida.
Parcela judicial de abate-teto
25. A rubrica ora em análise, no valor de R$ 4.216,50, é oriunda do processo judicial 2001.36.00.007216-2, junto à 3ª Vara da Justiça Federal-MT (peça 4, p. 70) , e refere-se à não limitação pelo abate teto das rubricas recebidas judicialmente. Tal processo transitou em julgado em 11/6/2003 (peça 14) .
26. A sentença de 1ª instância, trazida como relatório no âmbito do julgamento no TRF1, assim exarou:
‘Diante do exposto, JULGO PROCEDENTE, a ação, confirmando a liminar concedida, para que o impetrado se abstenha de reduzir os vencimentos do impetrante, mediante incidência de abate-teto, com relação às vantagens pessoais (quintos incorporados e vantagem do art. 193, da Lei 8.112/90) , bem como das vantagens funcionais (funções gratificadas) , em razão da ausência de prévio procedimento administrativo.’
27. Tal sentença foi confirmada parcialmente pelo Tribunal Regional Federal da 1ª Região (TRF1) , conforme Acórdão juntado como peça 13, que em sua ementa resume do que se trata a ação e a sentença:
‘ADMINISTRATIVO. CONSTITUCIONAL. REDUTOR CONSTITUCIONAL. ‘ABATE-TETO’. AUSÊNCIA DE LEI. SISTEMA ORIGINAL DA CONSTITUIÇÃO FEDERAL. EXCLUSÃO DAS VANTAGENS PESSOAIS. INCIDÊNCIA SOBRE AS VANTAGENS FUNCIONAIS. 
1. O Supremo Tribunal Federal, no julgamento da Ação Originária nº 524-0/PA, decidiu que somente lei poderá estabelecer o teto constitucional. Ausente esta lei, está vigente o sistema original da Constituição Federal, anterior à Emenda Constitucional nº 19/98, que exclui do limite as vantagens de caráter pessoal. 
2. As vantagens de natureza individual, como os quintos incorporados, estão excluídas do teto remuneratório do funcionalismo público. Incluídos neste teto, porém, as vantagens pessoais, como a Gratificação de Atividade pelo Desempenho de Função – GADF.’
28. Observa-se, pelo teor da sentença da 1ª instância e da ementa do acórdão do TRF1, que o objetivo da autoridade judiciária era excluir do cálculo do teto remuneratório, para fins de pagamento de aposentadoria ao interessado, as vantagens pessoais – aí incluída, no caso em tela, a rubrica de FC Judicial. A decisão do TRF1, entretanto, reformando a sentença de 1ª instância, incluiu no cálculo do teto as vantagens pessoais – especificamente no caso do inativo, a rubrica judicial de GADF.
29. Assim, em resumo, a rubrica judicial em análise foi concedida para evitar que a parcela de FC Judicial fosse reduzida ou suprimida pelo abate teto. 
30. Entretanto, consultando o contracheque do ex-servidor (peça 5) , nota-se que sua remuneração total, incluída a FC Judicial e até mesmo a rubrica judicial de GADF, está distante do valor que hoje representa o teto remuneratório. O salário bruto do ex-servidor, excluída a rubrica judicial do abate teto, é de R$ 15.509,65. Já o valor atual do subsídio mensal dos ministros do STF, correspondente ao teto remuneratório, é de R$ 33.763,00 – muito acima, portanto, da remuneração do inativo.
31. Pelo exposto, conclui-se que 
Resposta à oitiva
33. Em sua defesa (peça 8) , o interessado argumentou:
a) que a rubrica de FC Judicial representa coisa julgada devido ao trânsito em julgado da ação que a concedeu; e
b) a decadência administrativa do direito do TCU de anular o ato de concessão.
34. Em relação ao argumento de coisa julgada, ressalte-se que o Tribunal não questiona a legalidade da concessão da vantagem, mas apenas seu valor, que ultrapassa com folga o estabelecido em vasta jurisprudência do Tribunal, em especial o Acórdão 835/2012-TCU-Plenário. Ademais, conforme exposto anteriormente, as sentenças judiciais de quintos de FC têm o condão de coibir decessos remuneratórios decorrentes da transformação das funções comissionadas (FC) em cargos de direção (CD) e não garantir o reajuste real dos vencimentos de servidores e inativos.
35. Assim, tal argumento não merece prosperar.
36. Em relação ao argumento ‘b’, ressalte-se que o Supremo Tribunal Federal já reconheceu não ocorrer decadência administrativa de decisão do TCU que nega registro de ato de admissão, aposentadoria, reforma e pensão, pois este ainda não se encontra constituído. Esses atos, também chamados ‘atos sujeitos a registro’, se enquadram na categoria de ‘ato complexo’, que só é aperfeiçoado quando de seu registro pelo TCU. 
37. Ainda a esse propósito, veja-se o disposto na Decisão 1.020/2000-TCU-Plenário que, por sua vez, cita deliberações do Poder Judiciário: 
‘a) apreciação da legalidade da aposentadoria, culminada com o respectivo registro, é essencial para que o ato se aperfeiçoe para todos os fins de direito. Negá-la seria negar a própria missão constitucional desta Corte de Contas. Em momento algum trata-se de mero registro mecânico. 
b) encontra-se na jurisprudência, reiteradamente, o acolhimento da tese de que a aposentadoria é um ato complexo. Neste sentido, traz-se à colação aresto do Supremo Tribunal Federal – STF, cuja ementa assim declara: 
‘APOSENTADORIA – ATO ADMINISTRATIVO DO CONSELHO DA MAGISTRATURA – NATUREZA – COISA JULGADA ADMINISTRATIVA – INEXISTÊNCIA. O ato de aposentadoria exsurge complexo, somente se aperfeiçoando com o registro perante a Corte de Contas. Insubsistência da decisão judicial na qual assentada, como óbice ao exame da legalidade, a coisa julgada administrativa.’ (RE- 195861/ES, Relator Ministro Marco Aurélio, Julgamento em 26.08.97- 2ª Turma) ’
c) admitindo-se ser complexo o ato de aposentadoria, conclui-se que o prazo para sua anulação começa a fluir a partir do momento em que ele se aperfeiçoa, com o respectivo registro pelo TCU. Assim, ainda que se admita a aplicabilidade da Lei 9.784/99 às atividades de controle externo, o prazo decadencial estabelecido pelo seu art. 54 não constitui um impedimento à apreciação contemplada pelo art. 71, inciso III, da CF.’ (...) ’
38. Por sua vez o mesmo STF, em acórdão proferido em 7/4/2008, ao decidir sobre o MS 25.552, confirmou esse entendimento, conforme se pode verificar dos termos da respectiva ementa – in verbis: 
‘EMENTA: MANDADO DE SEGURANÇA. ATO DO TRIBUNAL DE CONTAS DA UNIÃO. APOSENTADORIA DE MAGISTRADO. (...) INAPLICABILIDADE DO ART. 250 DA LEI N. 8.112/1990. DECADÊNCIA ADMINISTRATIVA E OFENSA AO PRINCÍPIO DA IRREDUTIBILIDADE DE SALÁRIOS NÃO CONFIGURADAS. 
1. (...) 
3. O Supremo Tribunal Federal pacificou entendimento de que, sendo a aposentadoria ato complexo, que só se aperfeiçoa com o registro no Tribunal de Contas da União, o prazo decadencial da Lei 9.784/99 tem início a partir de sua publicação. Aposentadoria do Impetrante não registrada: inocorrência da decadência administrativa. 
4. A redução de proventos de aposentadoria, quando concedida em desacordo com a lei, não ofende o princípio da irredutibilidade de vencimentos. Precedentes. 
5. Segurança denegada.
	Logo, tal argumento também não merece acolhida.’
39. Assim, cabe proposta de julgamento pela ilegalidade do ato e recusa de seu registro.
CONCLUSÃO
40. No que concerne a aposentadoria do Sr. Altamiro Jose da Costa, verificou-se o pagamento a maior da rubrica de incorporação de quintos de FC. O valor correto a ser pago de FC Judicial é de R$ 4.638,34 – e não de R$ 6.122,99, como é atualmente percebida.
41. Verificou-se, também, o pagamento de GADF cumulativamente com parcelas de quintos, em violação à Súmula-TCU 280. Entretanto, tal rubrica encontra-se amparada por sentença judicial proferida no Mandado de Segurança 96.0003234-3, que tramitou na 1ª Vara da Justiça Federal-MT, com trânsito em julgado em 2/7/2012, não cabendo proposta de determinação para sua interrupção.
42. Por fim, verificou-se equívoco do gestor na execução da ordem judicial que concedeu a parcela de abate teto, no âmbito do 2001.36.00.007216-2/JF-MT. Tal parcela só pode ser percebida quando o valor bruto da aposentadoria do inativo ultrapassar o teto remuneratório dos servidores públicos. 
43. Nesse contexto, cabe proposta pela ilegalidade do ato ora em análise e recusa de seu registro.
PROPOSTA DE ENCAMINHAMENTO
44. Ante o exposto, e de conformidade com o preceituado no artigo 71, inciso III, da Constituição Federal c/c os artigos 1º, inciso V, e 39, incisos I e II, da Lei 8.443/92 e os artigos 1º, inciso VIII, e 260, §1º, do Regimento Interno do TCU, propõe-se:
a) considerar ILEGAL e recusar o registro do ato de Cristovam Marcelo Siqueira de Figueiredo (XXX.164.991-XX) ;
b) dispensar a devolução dos valores indevidamente recebidos até a data da ciência pela Fundação Universidade Federal de Mato Grosso - UFMT do acórdão que vier a ser proferido, com base no Enunciado 106 da Súmula da Jurisprudência do TCU;
c) determinar à UFMT, com fundamento no art. 45 da Lei 8.443/1992, que:
c.1) faça cessar os pagamentos decorrentes do ato impugnado, comunicando ao TCU, no prazo de quinze dias, as providências adotadas, nos termos dos artigos 262, caput, do Regimento Interno do TCU, 8º, caput, da Resolução-TCU 206/2007 e 15, caput, da Instrução Normativa-TCU 55/2007;
c.2) emita novo ato, livre das irregularidades apontadas, submetendo-o ao TCU pelo Sistema de Apreciação e Registro de Atos de Admissão e Concessões (Sisac) no prazo de trinta dias, nos termos dos artigos 262, §2º, do Regimento Interno do TCU e 15, §1º, da Instrução Normativa-TCU 55/2007;
c.3) informe ao interessado o teor do Acórdão que vier a ser prolatado, nos termos do artigo 4º, §3º, da Resolução-TCU 170/2004, alertando-o de que o efeito suspensivo proveniente de eventual interposição de recurso junto ao TCU não o exime da devolução dos valores indevidamente percebidos após a notificação, em caso de não provimento desse recurso;
c.4) encaminhe ao TCU, no prazo de trinta dias, comprovante da data de ciência do teor desta deliberação pelos interessados.”
2.	O Ministério Público de Contas, representado nestes autos pela Procuradora Cristina Machado da Costa e Silva, manifestou-se de acordo com a proposta formulada pela secretaria especializada (peça 19) .
	É o relatório.

Amaral Augusto da Silva Junior (OAB/MT 11588), representando Cristovam Marcelo Siqueira de Figueiredo.

Procuradora-Geral Cristina Machado da Costa e Silva.

APOSENTADORIA. INCORPORAÇÃO DE FUNÇÃO (QUINTOS), COM BASE NO QUE DISPUNHA A PORTARIA-MEC 474/1987. INOBSERVÂNCIA DOS PARÂMETROS FIRMADOS NO ACÓRDÃO 835/2012-TCU-PLENÁRIO. IRREGULARIDADE NA MANUTENÇÃO DA VANTAGEM. PAGAMENTO DE GRATIFICAÇÃO DE ATIVIDADE PELO DESEMPENHO DE FUNÇÃO (GADF) CUMULATIVAMENTE COM QUINTOS INCORPORADOS. IMPOSSIBILIDADE. PARCELA JUDICIAL REFERENTE À NÃO LIMITAÇÃO PELO ABATE TETO APLICADA ERRONEAMENTE PELO ORGÃO JURISDICIONADO. ILEGALIDADE DO ATO. DETERMINAÇÕES. CIÊNCIA.

APOSENTADORIA (APOS)

Secretaria de Fiscalização de Pessoal (SEFIP).

Cuidam os autos de aposentadoria instituída no âmbito da Fundação Universidade Federal de Mato Grosso.
2.	Conforme consta do relatório precedente, a Sefip, com o apoio do Parquet especializado, manifestou-se pela ilegalidade do ato emitido em favor de Cristovam Marcelo Siqueira de Figueiredo em razão do pagamento de gratificação pelo exercício de função (quintos) em valor acima do devido, de GADF cumulativamente com parcelas de quintos e de rubrica judicial referente à não limitação pelo abate teto de rubricas judiciais.
3.	Preliminarmente, registro que, diante da perspectiva de apreciação pela ilegalidade do ato e tendo em vista que ele foi disponibilizado ao TCU há mais de cinco anos, foi oferecida a oportunidade prévia de uso das garantias da ampla defesa e do contraditório, nos termos preconizados no Acórdão 587/2011-TCU-Plenário. Assim, a secretaria especializada realizou o chamamento do interessado para que se manifestasse sobre as falhas detectadas.
4.	De pronto, verifico que a análise produzida pela secretaria especializada tem por base amplo e convincente arrazoado que merece acolhimento, razão pela qual adoto aqui, como razões de decidir, os fundamentos ali sustentados, com ajustes referentes às parcelas discutidas, conforme as seguintes considerações.
***
5.	No que se refere aos quintos auferidos com base na Portaria-MEC 474/1987, este Tribunal tem entendimento pacificado no sentido de que é legítima sua incorporação, ressalvando, contudo, que os parâmetros de cálculo ali fixados somente se aplicam até o advento da Lei 8.168/1991, que fixou novas bases de retribuição para as antigas Funções Comissionadas (FC’s) previstas na sobredita portaria, transformando-as em Funções Gratificadas (FG’s) e Cargos de Direção (CD’s) .
6.	Por conseguinte, tampouco se admite a inclusão, na base de cálculo da vantagem, de reajustes e rubricas criadas posteriormente à Lei 8.168/1991, uma vez que não se reconhece direito adquirido a regime de vencimentos, conforme jurisprudência do Supremo Tribunal Federal (RE 241.884/ES) .
7.	Seguindo essa intelecção, cumpre salientar o entendimento sedimentado nos termos do Acórdão 835/2012-TCU-Plenário, ocasião em que foram fixados os seguintes parâmetros para o cálculo da incorporação aqui discutida:
“9.1.1. para os servidores que não ajuizaram ações judiciais ou para os que o fizeram mas não lograram êxito, em decisão transitada em julgado, efetue o pagamento das parcelas de quintos com amparo na Portaria MEC nº 474/87, desde que tenham iniciado o seu exercício até 31/10/1991, sob a forma de VPNI, ajustando-se o valor da parcela ao que era devido em 1º/11/1991, data de eficácia da Lei nº 8.168/1991, devidamente atualizado, desde então, exclusivamente pelos reajustes gerais concedidos ao funcionalismo, conforme preceitua o § 1º do art. 15 da Lei nº 9.527/1997;
9.1.2. para os servidores que obtiveram decisões judiciais favoráveis transitadas em julgado, confirmadas em grau de recurso, recalcule os quintos de FCs adequando o valor nominal às condições deferidas na sentença, de modo que a quantia inicial seja apurada na data da publicação do provimento jurisdicional de 1º grau e, a partir daí, transformada em VPNI, atualizada exclusivamente pelos reajustes gerais concedidos ao funcionalismo, conforme preceitua o § 1º do art. 15 da Lei nº 9.527/1997.”
8.	No caso de Cristovam Marcelo Siqueira de Figueiredo, a parcela relativa aos quintos refere-se à incorporação de 5/5 de FC-4 e decorreu, inicialmente, de liminar deferida no Mandado de Segurança 2000.36.00.00335-0 (5ª Vara/JF-MT) de 28/1/2000.
9.	Frequentemente, o judiciário tem deferido a manutenção de parcelas consideradas ilegais por esta Corte de Contas utilizando-se do argumento referente à decadência do direito da Administração de anular os atos administrativos, por força do art. 54 da Lei 9.784/1999. Ocorre que o Supremo Tribunal Federal tem jurisprudência assentada (MS 24.997-8/DF, MS 24.958-7/DF e MS 25.015-1/DF) , acompanhada pelo TCU (Súmula 278) , no sentido de que o ato de aposentadoria, reforma ou pensão, por sua natureza complexa, somente se aperfeiçoa com o exame e consequente registro pelo Tribunal de Contas, nos termos do art. 71, inciso III, da Constituição Federal, momento em que passa a correr o prazo decadencial. 
10.	Com efeito, em casos semelhantes, o TCU tem recorrentemente entendido que decisões judiciais nesses moldes não têm o condão de afastar sua prorrogativa constitucional de exigir das entidades jurisdicionadas o exato cumprimento da lei, pelos seguintes motivos: a) a União não foi parte do referido processo, inviabilizando que a referida decisão judicial seja oponível ao Tribunal de Contas da União; e b) a causa de pedir indicada na petição inicial é estranha aos fundamentos do acórdão que apreciou o ato de aposentadoria do servidor interessado (v. Acórdãos 7852/2014, 1711/2015, 1820/2015, 1878/2015, 2239/2015, 3611/2015, 4180/2015, 4316/2015, 4893/2015, 4894/2015, 4897/2015, 5785/2015, 7468/2015, 7578/2015, 7762/2015, todos da Primeira Câmara) .
11.	No caso em análise, já foi proferida decisão de mérito no Mandado de Segurança 2000.36.00.00335-0, entretanto ela não consta nos autos e não se tem acesso ao seu teor no site da Justiça Federal de Mato Grosso, não sendo possível averiguar os fundamentos que a embasaram e, consequentemente, os limites da coisa julgada.
12.	Dessa forma, cumpre ao TCU considerar ilegal o ato e determinar à Fundação Universidade Federal de Mato Grosso que exclua a vantagem dos proventos do interessado. Caso a entidade compreenda que a decisão judicial tem o condão de fazer permanecer a vantagem ora inquinada, o novo ato a ser encaminhado ao Tribunal deverá conter o inteiro teor da referida decisão judicial, para apreciação.
***
13.	Quanto à parcela judicial consignada a título de Gratificação de Atividade pelo Desempenho de Função – GADF, cumpre, inicialmente, trazer à colação o disposto no enunciado 280 da Súmula deste Tribunal, in verbis:
“É ilegal a inclusão, nos atos de concessão, da parcela de Gratificação de Atividade pelo Desempenho de Função - GADF de forma destacada, cumulativamente com parcelas de "décimos/quintos" ou atualmente VPNI, decorrentes de Função Gratificada - FG e de Gratificação de Representação de Gabinete - GRG.”
14.	No presente caso, o interessado incorporou quintos pelo exercício de função, sendo indevida, portanto, a inclusão destacada de parcela referente à GADF.
15.	No entanto, apesar do entendimento deste Tribunal no sentido da irregularidade do pagamento destacado da GADF, a manutenção da rubrica estaria amparada em sentença já transitada em julgado exarada nos autos do Mandado de Segurança 96.0003234-3, que tramitou na 1ª Vara da Justiça Federal-MT, com trânsito em julgado em 2/7/2012.
16.	Da mesma forma quanto à parcela de quintos, não se tem acesso ao teor da decisão nos autos ou no site da Justiça Federal de Mato Grosso, não sendo possível averiguar os fundamentos que a embasaram e, consequentemente, os limites da coisa julgada. Cumpre ao TCU, portanto, considerar ilegal o ato e determinar à Fundação Universidade Federal de Mato Grosso que exclua a vantagem dos proventos do interessado. Caso a entidade compreenda que a decisão judicial tem o condão de fazer permanecer a vantagem ora inquinada, o novo ato a ser encaminhado ao Tribunal deverá conter o inteiro teor da referida decisão judicial, para apreciação.
***
17.	Quanto à parcela judicial referente à não limitação pelo abate teto das rubricas recebidas judicialmente, observo que o processo judicial 2001.36.00.007216-2 da 3ª Vara da Justiça Federal-MT deferiu ao interessado o direito de excluir do cálculo do teto remuneratório, para fins de aposentadoria, a FC Judicial, incluindo, entretanto, neste cálculo, a rubrica judicial de GADF. Assim, o objetivo do provimento judicial foi evitar que a parcela de FC Judicial fosse reduzida ou suprimida pelo abate teto.
18.	No entanto, a remuneração total do interessado é muito inferior ao teto remuneratório que é de R$ 33.763,0, tendo em vista que o salário bruto do ex-servidor, incluída a FC Judicial e a GADF e excluída a rubrica judicial do abate teto, é de R$ 15.509,65.
19.	Deste modo, verifico que a UFMT vem aplicado de forma equivocada a sentença judicial em questão, extrapolando os limites do julgado, já que o interessado recebe menos que o teto, não havendo motivo para ser paga parcela como forma de compensação, além do que a entidade vem erroneamente corrigindo a indigitada parcela, razão pela qual ela deve ser suprimida dos proventos e ato considerado ilegal.
***
20.	Em tempo, tenho por pertinente a dispensa dos valores indevidamente recebidos de boa-fé, nos termos do enunciado 106 da Súmula da jurisprudência predominante do TCU.
	Em face do exposto, voto por que o Tribunal adote a deliberação que ora submeto à apreciação desta Primeira Câmara.
TCU, Sala das Sessões Ministro Luciano Brandão Alves de Souza, em 29 de janeiro de 2019.
Ministro BRUNO DANTAS 
Relator